【裁判字號】    97,台上,4625
【裁判日期】    970919
【裁判案由】    違反毒品危害防制條例
【裁判全文】
最高法院刑事判決            九十七年度台上字第四六二五號
上  訴  人  甲○○
上列上訴人因違反毒品危害防制條例案件，不服台灣高等法院高
雄分院中華民國九十七年六月十九日第二審判決（九十七年度上
訴字第三七二號，起訴案號：台灣高雄地方法院檢察署九十六年
度偵字第一八一三九號），提起上訴，本院判決如下：
    主  文
原判決撤銷，發回台灣高等法院高雄分院。
    理  由
本件原判決認定：上訴人甲○○明知海洛因係毒品危害防制條例
第二條第二項第一款所定之第一級毒品，不得持有、販賣。竟意
圖營利，基於販賣第一級毒品海洛因之犯意，於民國九十六年四
月八日上午十一時三分許，以其所有之門號000000000
0號行動電話與吳宗憲所使用之門號0000000000號行
動電話聯絡買賣海洛因事宜後，旋依約在高雄縣鳳山市○○路之
公園旁，以新台幣（下同）一千元之價格，販賣海洛因一包（驗
前毛重０. 三公克、淨重０. 一二公克；驗餘淨重０. ０八二公
克）予吳宗憲，並收受吳宗憲所交付之一千元。嗣於當日上午十
一時二十五分許，吳宗憲經警於高雄縣鳳山市○○路與五甲路口
查獲，並自其身上起出該包海洛因。經警循線於九十六年六月二
十六日上午十時五十五分許，在高雄縣鳳山市○○路五八０巷九
號上訴人租屋處查獲甲○○，並扣得如其所有供犯販賣海洛因用
之行動電話一具等情。因而撤銷第一審關於販賣第一級毒品海洛
因給吳宗憲部分之科刑判決。改判論上訴人甲○○以販賣第一級
毒品罪，處有期徒刑拾玖年；並為相關從刑之宣告。固非無見。
惟查：（一）又刑事訴訟法第一百六十五條第一項規定：「卷宗
內之筆錄及其他文書可為證據者，審判長應向當事人、代理人、
辯護人或輔佐人宣讀或告以要旨。」第二百八十八條之一第一項
規定：「審判長每調查一證據畢，應詢問當事人有無意見。」第
二百八十八條之二規定：「法院應予當事人、代理人、辯護人或
輔佐人，以辯論證據證明力之適當機會。」其立法意旨除仍寓有
保護被告之訴訟防禦權外，要係在調整為改良式當事人進行主義
原則下，期使事實審法院本於直接審理及言詞辯論方式，經由當
事人等之法庭活動而獲得心證，以實現公平法院之理想。倘與待
證事實直接相關之證據，未顯出於公判庭，無異剝奪當事人等辨
認、表示意見及辯論其證明力之權利與機會，不符公平法院必須
透過程序正義之嚴格遵守，而使實質正義具體實現之要求，自不
能以該證據作為判斷嚴格事實之基礎，否則即有採證違背證據法
則之違法。原判決採高雄市立凱旋醫院九十六年五月十五日高市
凱醫驗字第四０九０號濫用藥物成品檢驗鑑定書，資為其為認定
上訴人販賣第一級毒品海洛因予吳宗憲之證據（原判決第四頁第
一至四行），然查原審並未於審判期日對該證據依上揭規定踐行
調查證據程序，有原審九十七年六月五日審判筆錄可稽。有應於
審判期日調查證據未予調查之違背法令。（二）證據之證明力，
由法院本於確信自由判斷，故證人之證言縱令先後未盡相符，但
法院本於審理所得之心證，就其證言一部分認為確實可信予以採
取，固非法所不許。惟證據之本身如有瑕疵，則在此瑕疵未能究
明以前，遽採為有罪之根據，即難謂為適法。原判決採吳宗憲於
警詢時之指證，資為認定上訴人犯罪之主要證據之一。依卷內資
料，吳宗憲於警詢中指稱：我不知道他的真實姓名（指綽號冬瓜
之人即上訴人），身高約一百七十五公分……等語（九十六年度
偵字第一八一三九號卷第三十一頁），於第一審證稱：自己身高
一百八十公分等語（第一審卷第一百三十七頁）。然依卷內照片
顯示，上訴人身高為一百八十六公分（見高雄縣政府警察局第0
000000000號偵查卷第七十七頁）。如證人吳宗憲之身
高為一百八十公分無訛，則對身高較其高約六公分之上訴人，似
應足以辨認其高矮，何以於警詢中指稱：販賣之人身高約為一百
七十五公分云云，與上訴人之實際身高相差十餘公分，其指證即
雖謂合於一般人之經驗，而不無瑕疵，此攸關證人吳宗憲指證販
賣毒品之人為上訴人之憑信性，即待釐清。上訴人於原審亦執此
為辯（原審卷第二十、九十七頁），原審未予查究明白，對此亦
未於判決理由內說明其論斷取捨之理由，遽為不利於上訴人之認
定，有判決不備理由之違背法令。以上或為上訴意旨所指摘，或
為本院得依職權調查之事項，應認原判決有撤銷發回之原因。
據上論結，應依刑事訴訟法第三百九十七條、第四百零一條，判
決如主文。
中    華    民    國  九十七  年    九    月   十九   日
                      最高法院刑事第三庭
                          審判長法官  林  增  福
                                法官  張  清  埤
                                法官  陳  世  雄
                                法官  蔡  國  在
                                法官  陳  世  淙
      本件正本證明與原本無異
                                      書  記  官
中    華    民    國  九十七  年    九    月  二十三  日
                                                    M


司法院資訊處製作；財團法人民間司法改革基金會備份。
